【裁判字號】    89,上易,2214
【裁判日期】    891124
【裁判案由】    業務侵占
【裁判全文】
臺灣高等法院高雄分院刑事判決                  八十九年度上易字第二二一四號
    上  訴  人  臺灣高雄地方法院檢察署檢察官
    上  訴  人
    即  被  告  乙○○
    被      告  丙○○
右上訴人因被告業務侵占案件，不服臺灣高雄地方法院八十九年度易緝字第二五○號
，中華民國八十九年十一月二十四日第一審判決，及臺灣高雄地方法院八十八年度易
字第三四九五號，中華民國八十九年十月六日第一審判決（起訴案號：臺灣高雄地方
法院檢察署八十年度偵字第一○八○號）提起上訴，本院判決如左：
    主  文
原判決關於乙○○部分撤銷。
乙○○連續意圖為自己不法之所有，而侵占對於業務上所持有之物，處有期徒刑陸月
，如易科罰金，以參佰元折算壹日。
其餘上訴駁回。
    事  實
一、丙○○與乙○○（曾犯重利罪，經法院判處有期徒刑六月緩刑三年於八十七年五
    月二十一日確定）分別擔任千祥保全股份有限公司（下稱千翔公司）派至高雄市
    鼓山區○○○路一０二號丁○○○○管理委員會之現場主任及事務員（自八十五
    年三月一日起至八十六年三月三十一日止），丙○○負責現場督導執行安全警衛
    、環保美護管理工作，接受業主監督及一切協調聯繫工作之執行，並於夜間代收
    款項，乙○○則負責文書行政作業處理、會計帳目之核算、提出財務報表及白天
    代收代繳收款等工作。丙○○在任職期間，負責於夜間代收住戶所交之管理費，
    竟基於意圖為自己不法所有之概括犯意，自八十五年十二月間起至八十六年三月
    三十一日止，連續在上開丁○○○○，將住戶王昭雄等二十一人所繳之管理費（
    如附表一）未交與乙○○，而將之侵占入己，共計新台幣（下同）四萬五千一百
    零八元。乙○○在任職期間，負責於白天代收住戶所交之管理費，係執行業務之
    人，竟基於意圖為自己不法所有之概括犯意，自八十五年七月間起至八十六年三
    月三十一日止，連續在上開丁○○○○，將住戶李韶華等人所繳之管理費（如附
    表二，其中附表二第二頁最末一行張秀芹之繳費月份應係八十五年四至十月份，
    告訴人誤載為八十六年四至十月份）侵占入己，共計新台幣（下同）三十二萬四
    千八百八十四元。
二、案經丁○○○○管理委員會訴由臺灣高雄地方法院檢察署檢察官偵查起訴。
    理  由
一、訊據被告丙○○矢口否認上開侵占犯行，辯稱：伊於夜間代乙○○所收之住戶管
    理費，均於翌日交予乙○○，並未侵占入己云云。另訊之被告乙○○亦矢口否認
    上開侵占犯行，辯稱：伊服務千翔公司擔任會計工作，每天上班時間所收取客戶
    之管理費，均一一寄存於丁○○○○管理委員會之銀行往來帳戶內，與管理委員
    會之會計均有結清照會，認定無訛後，並經雙方上司過目確認後，方能下班回家
    ，當天收取之管理費，均當天結清，至夜間由上司丙○○收取住戶管理費，是否
    繳交委員會或有否與委員會之會計會帳，非伊之責任，且伊印章下班後，亦放在
    抽屜內，伊並未侵占管理費云云。
二、然查被告丙○○右揭侵占之事實，業據告訴人代理人甲○○分別於偵查、原審及
    本院中指訴綦詳，並有住戶繳交管理費公告二十一紙、丙○○未入管委會帳款明
    細表一紙、丙○○未入賬明細一紙、公共管理費用分攤收繳單二十六紙、丁○○○○管理委員會之彰化商業銀行綜合款存摺（00000000000--000
    號）一本之影本及綜合管理委託契約書一本附卷可稽，依卷附公共管理費用分攤
    收繳單上被告丙○○之印文，可認定上開管理費由被告丙○○所代收無誤，復經
    被告丙○○所是認，而該管理費並未列入告訴人之帳戶內，亦有同案被告乙○○
    、千翔公司副理張京生及告訴人會計陳麗芳所會算之公告及存摺一本可稽，並經
    證人周榮昌、劉春美於原審證述屬實，同案被告乙○○於原審中亦供述該公告由
    其提出之收據所作，由管理委員會之會計陳麗芳所製作（見原審八十八年易字第
    三四九五號卷第六五頁），顯然上開管理費未存入告訴人之帳戶。且查同案被告
    乙○○於原審雖供稱其於上班時收管理費，下班時就由被告丙○○代收，丙○○
    代收後隔天就將錢交給我，我會在他登記簿冊上簽名，簿冊是他私人作的帳冊等
    情（見原審八十八年易字第三四九五號卷第七九頁背面），被告丙○○同時陳稱
    是我疏忽，沒讓他在我簿冊上簽收等情，可見被告丙○○代收交予乙○○之管理
    費，應有被告乙○○之簽收，而本件被告丙○○代收之管理費，並無被告乙○○
    之簽收，足認被告丙○○並未將附表一所收款項交予乙○○。又證人即千翔公司
    副理及高雄區主管張京生於原審結證，伊曾至現場找被告乙○○、丙○○查帳，
    發現丙○○部分確有幾萬元之出入，因為乙○○下班後由丙○○代收，代收的款
    項沒有入到存摺帳戶內，丙○○說其忘記繳給乙○○，乙○○也沒催，所以就忘
    記繳回去，當時查核後發現確有出入，丙○○就當場把錢繳回去，他沒有承認挪
    用，只是承認有疏忽，並說其自認倒楣就補足差額等情（見原審八十八年易字第
    三四九五號卷第一○六頁背面），可見被告丙○○確有將代收管理費，而未繳與
    乙○○情形，被告丙○○雖辯稱因為疏忽而未繳回管理費等情，益證被告丙○○
    未將所收管理費繳予乙○○，然查被告丙○○所收之管理費共二十二戶，達二十
    六個月份之管理費，從八十五年之十二月份至八十六年三月份，長達四個月份，
    金額亦有四萬五千一百零八元，顯然並非偶爾一、二次代收未繳，且被告丙○○
    及乙○○均有上班，被告丙○○代收後隨時可繳給乙○○，竟多次代收而未繳回
    ，於查帳後始說明忘記繳回，顯與一般常情有異，罪証已臻明確，被告丙○○上
    開所辯係卸責之詞，不足採信，被告丙○○之犯行堪以認定。
三、另查被告乙○○右揭侵占事實，業據告訴人代理人甲○○分別於偵查、原審及本
    院中指訴綦詳，並有住戶繳交管理費公告二十一紙、乙○○未入管委會帳款明細
    表一紙、乙○○未入賬明細一紙、公共管理費用分攤收繳單及收費收款條一百四
    十六紙、丁○○○○管理委員會之彰化商業銀行綜合款存摺（00000000
    000--000號）影本及綜合管理委託契約書一本附卷可稽，依卷附公共管理
    費用分攤收繳單及收費收款條上被告乙○○之印文及簽名，可認定上開管理費由
    被告乙○○所收取無誤，被告乙○○雖辯稱其下班後印章仍放在抽屜內等情，不
    但與一般常情不符，丙○○亦未承認使用被告乙○○之印章，況丙○○於夜間代
    收管理費，均於公共管理費用分攤收繳單上蓋用自己之印章，有收繳單在卷可稽
    ，復經丙○○所是認，可見丙○○收取管理費時，均使用自己之印章，被告乙○○所辯尚不足採。而該管理費並未列入告訴人之帳戶內，亦有被告乙○○、千翔
    公司副理張京生及告訴人會計陳麗芳所會算之公告及存摺一本可稽，並經證人周
    榮昌、劉春美於原審證述屬實，被告乙○○於原審中亦供述該公告由其提出之收
    據所作，由管理委員會之會計陳麗芳所製作，顯然上開管理費未存入告訴人之帳
    戶。被告乙○○於原審雖供稱其於上班時收管理費，下班時就由被告丙○○代收
    ，他代收後隔天就將錢交給我，我會在他登記簿冊上簽名，簿冊是他私人作的帳
    冊等情，被告丙○○同時陳稱是我疏忽，沒讓他在我簿冊上簽收等情，可見丙○○代收交予被告乙○○之管理費，應有被告乙○○之簽收，而本件丙○○代收之
    管理費（四萬五千一百零八元，均由丙○○簽名收取），並無被告乙○○之簽收
    ，足認丙○○所代收之管理費（四萬五千一百零八元部分）並未交予被告乙○○
    。至被告乙○○簽收之三十二萬四千八百八十四元部分，既經由其蓋章簽收，而
    管理委員會之會計又不經手收取管理費，僅事後與被被告乙○○會帳，當然祇能
    核對被告乙○○所提出之管理費收據及存款紀錄，無從發現被告乙○○未提出之
    已收管理費是否已入賬，不能以被告陳淑梅每天與管理委員會之會計會帳，證明
    被告陳淑梅均將當日所收之管理費入賬。又證人即千翔公司副理及高雄區主管張
    京生於原審結證當天辦理移交，一部份是財產設備，一部份是管理費等現金移交
    ，當天是千翔公司點交予委員會，千翔公司有我、丙○○、乙○○在場，委員會
    是一個財務委員及會計在場，總帳冊由乙○○製作，管理費之公告本應核對被告
    乙○○留存之第三聯，財務委員說其要上班，無法逐一核對，當時未清點，所以
    未發現財務問題等情（見原審八十八年易字第三四九五號卷第一○五頁），足認
    當時由被告乙○○會同製作公告，並未核對住戶繳費收據，始未發現被告乙○○
    已收未入賬之管理費，又查被告乙○○所收未繳管理費之戶數有數十戶之多，期
    間大多從八十五年之十二月份至八十六年三月份，長達四個月份，金額多達三十
    二萬四千八百八十四元，顯然並非一兩戶或偶爾一、二次代收未繳，其多次代收
    而未繳回，於住戶提出收據，查帳後仍未能提出合理說明，顯與一般常情有異，
    罪証已臻明確，被告上開所辯係卸責之詞，不足採信，被告乙○○之犯行堪以認
    定。
四、被告丙○○係擔任千翔公司派駐告訴人處之現場主任，原負責安全警衛及環保美
    護之管理工作，並未負責收款，有綜合管理委託書一本在卷可稽，惟因被告丙○○之工作時間於下班後之夜間，與負責收款之事務員許淑娟白天之工作時間重疊
    ，經告訴人要求千翔公司後，被告丙○○始代收管理費，已經被告丙○○陳述在
    卷，足認被告丙○○已有有於夜間代收管理費之職務，並非私下替乙○○或住戶
    代收管理費，所代收之管理費，應係因業務上關係持有該管理費。被告乙○○係
    擔任千翔公司派駐告訴人處之事務員，負責文書之管理工作，並負責收款，有綜
    合管理委託書一本在卷可稽，所代收之管理費，應係因業務上關係持有該管理費
    。核被告丙○○、乙○○上開事實欄所為，係各犯刑法第三百三十六條第二項之
    業務侵占罪。被告丙○○、乙○○分別多次業務侵占犯行，時間密接，所犯構成
    要件相同，顯係各基於概括犯意，反覆為之，為連續犯，應各依刑法第五十六條
    規定論以一罪。
五、原審對被告丙○○部分，因而適用刑法第五十六條、第三百三十六條第二項、第
    七十四條第一款、罰金罰鍰提高標準條例第一條前段，並審酌被告丙○○並無前
    科，侵占之金額不多，已償還所侵占之金錢，犯後態度良好等一切情狀，量處有
    期徒刑七月，並以被告丙○○無前科，有其全國前案紀錄表在卷可稽，經此偵審
    程序應知警惕，已無再犯之虞，原審認以暫不執行其刑罰為適當，併宣告緩刑二
    年。經核原判決此部份認事用法，均無不合，量刑亦甚妥適，檢察官循告訴人請
    求上訴意旨，認原判決以被告丙○○尚未賠償而為緩刑之諭知，指摘原判決不當
    ，然被告丙○○已賠償告訴人損害，有和解書可按，故檢察官上訴為無理由，應
    予駁回。
六、原審就被告乙○○部分予以論罪科刑，固非無見，惟查：科刑之判決書，應就依
    刑法第五十七條所列各款規定事項所審酌之情形，於理由內載明，刑事訴訟法第
    三百十條第三款定有明文，本件原審對被告乙○○所為科刑之判決，其理由欄敘
    明審酌被告乙○○迄未與告訴人成立民事和解等一切情狀而量刑，但被告乙○○
    事後已分別與告訴人和解，分期賠償告訴人損害，告訴人當庭請求給予被告乙○○自新之機會，有和解書卷附足按，該項和解及被害人請求給予自新機會等情狀
    ，乃屬刑法第五十七條所定科刑應審酌之事項，原判決對此有利於被告乙○○事
    項未及審酌，容有未洽。被告乙○○上訴否認侵占犯行，雖無理由，但原判決此
    部份既有上述可議之處，自應予撤銷改判。審酌被告乙○○犯罪動機、目的，手
    段，所生危害，犯後已與告訴人和解，同意賠償告訴人損害，告訴人當庭表示原
    宥，及被告犯後態度等一切情狀，爰量處有期徒刑六月，並諭知易科罰金之折算
    標準。被告乙○○行為後，刑法第四十一條有期徒刑易科罰金之條件已放寬，被
    告乙○○所處有期徒刑六月，依刑法第二條第一項前段規定，應適用新法諭知易
    科罰金之折算標準。
七、被告丙○○經合法傳喚，無正當理由未到庭，爰不待其陳述逕行判決。
據上論斷，應依刑事訴訟法第三百六十八條、第三百六十九條第一項前段、第三百六
十四條、第二百九十九條第一項前段、第三百七十一條，刑法第五十六條、第三百三
十六條第二項、第四十一條第一項、第二條第一項前段，罰金罰鍰提高標準條例第一
條第一項前段、第二項，判決如主文。
本案經檢察官董明正到庭執行職務。
中      華      民      國    九十    年      二      月     二十三     日
                              臺灣高等法院高雄分院刑事第八庭
                                  審判長法官  郭雅美
                                        法官  張盛喜
                                        法官  莊飛宗
右正本證明與原本無異。
不得上訴。
                                      書記官  張宗芳
中      華      民      國    九十    年      二      月     二十六     日
附錄：本判決論罪科刑法條全文
刑法第三百三十六條第二項：
對於業務上所持有之物，犯前條第一項之罪者，處六月以上五年以下有期徒刑，得併
科三千元以下罰金。
                                                                     Ａ


司法院資訊處製作；財團法人民間司法改革基金會備份。
